【裁判字號】    99,交聲,1609
【裁判日期】    990430
【裁判案由】    聲明異議
【裁判全文】
臺灣臺中地方法院交通事件裁定        99年度交聲字第1609號
原處分機關  交通部公路總局臺中區監理所
異  議  人
即受處分人  甲○○
上列異議人即受處分人因違反道路交通管理處罰條例案件，對於
交通部公路總局臺中區監理所中華民國九十九年三月二十五日所
為之處分（中監違字第裁六０—ＨＤ0000000號）聲明異
議，本院裁定如下：
    主    文
原處分關於罰鍰新臺幣肆萬玖仟伍佰元部分，撤銷。
前項撤銷部分，甲○○不罰。
    理    由
一、原處分機關略以：本案為臺中縣警察局烏日分局於民國九十
    八年三月二日，以中縣警交字第ＨＤ0000000號違規
    通知單，舉發異議人即受處分人甲○○於同日下午十時十一
    分許，在臺中縣大肚鄉○○路○段一三二巷口，因酒後駕駛
    車牌號碼二六三三─ＦＺ號自小貨車，經檢測呼氣所含酒精
    濃度為每公升０點七五毫克違規，爰依道路交通管理處罰條
    例第三十五條第一項第一款、第二十四條第一項第二款之規
    定，裁處異議人新臺幣（下同）四萬九千五百元，吊扣駕駛
    執照十二個月，並施以道路交通安全講習等語。異議人即受
    處分人甲○○則以：依一事不二罰之法律規定，伊酒後駕車
    之違規行為，在刑事上業經緩起訴處分確定，並據以捐款三
    萬元及提供四十小時義務勞務，請撤銷原處分有關罰鍰之部
    分等語而為聲明異議（異議人就原處分裁處吊扣駕駛執照十
    二個月，並施以道路交通安全講習之部分，並未提出聲明異
    議）。
二、按汽車駕駛人，駕駛汽車經測試檢定有酒精濃度超過規定標
    準之情形者，處新臺幣一萬五千元以上六萬元以下罰鍰，當
    場移置保管該汽車及吊扣其駕駛執照一年，並應接受道路交
    通安全講習，道路交通管理處罰條例第三十五條第一項第一
    款、第二十四條第一項第二款分別定有明文。又依自九十五
    年二月五日起生效施行之行政罰法第二十六條第一項之規定
    ：「一行為同時觸犯刑事法律及違反行政法上義務規定者，
    依刑事法律處罰之。但其行為應處以其他種類行政罰或得沒
    入之物而未經法院宣告沒收者，亦得裁處之。」，此乃一行
    為同時造成刑罰法律與行政秩序罰規定發生競合適用之關係
    時，基於「一事不二罰」之法理，經由立法程序確立應以刑
    罰優先為原則，避免行為人承受過度且重複之處罰，此觀該
    條立法理由明確揭示：「一行為同時觸犯刑事法律及違反行
    政法上義務規定時，由於刑罰與行政罰同屬對不法行為之制
    裁，而刑罰之懲罰作用較強，故依刑事法律處罰，即足資警
    惕時，實無一事二罰再處行政罰之必要，且刑事法律處罰，
    由法院依法定程序為之，較符合正當法律程序，應予優先適
    用。但罰鍰以外之沒入或其他種類行政罰，因兼具維護公共
    秩序之作用，為達行政目的，行政機關仍得併予裁處，故為
    第一項但書規定。」，其理益明。是以前揭行政罰法之刑事
    法律處罰優先且不再處以行政秩序罰之目的，既係因為行為
    人已接受刑罰而足資警惕，且已發生懲罰之作用，即無使行
    為人陷於雙重處罰之不利益，則關於刑事法律處罰之範圍自
    應採取實質認定，凡刑事實體法或程序法中所規定客觀上剝
    奪行為人生命、自由、財產權利，主觀上亦因制裁之嚴厲性
    、痛苦性，其強度足以造成心理強制而間接達成矯正教化目
    的之處遇手段，皆應納入其中，而不以形式上符合刑法第三
    十二條至第三十四條所定主刑及從刑種類者為限，始與前揭
    法律規範之意旨相符。
三、經查：本件異議人上開酒後駕車之行為，除構成道路交通管
    理處罰條例第三十五條第一項第一款之交通違規事由外，亦
    已合於刑法第一百八十五條之三服用酒類不能安全駕駛動力
    交通工具而駕駛罪之構成要件，並經臺灣臺中地方法院檢察
    署檢察官於九十八年三月四日，以九十八年度速偵字第一０
    七二號為緩起訴之處分，且已於同年三月二十八日確定，前
    開緩起訴處分書載明緩起訴之期間為一年，異議人應於收受
    該署執行緩起訴處分命令通知書之日起三個月內，向財團法
    人臺灣兒童暨家庭扶助基金會臺中市分事務所支付三萬元，
    並於緩起訴期間起算日起，至緩起訴期間屆滿日之二個月前
    止，向指定之公益團體、地方自治團體或社區，提供四十小
    時之義務勞務，異議人已繳付上開公益捐及履行義務勞務，
    且上揭緩起訴之期間業已期滿等情，有前開緩起訴處分書及
    臺灣高等法院被告前案紀錄表各一份在卷可稽。是異議人上
    揭違反刑事法律禁止規範之犯罪事實既已明確，僅因檢察官
    採取緩起訴處分之替代性刑事處遇手段，未將該案逕行起訴
    或聲請簡易判決處刑，致其後適用之刑事訴訟程序有所區別
    ，然就受處分人負有包括支付一定金額及提供一定勞務予檢
    察官指定機構在內之義務觀察，其如未在上開指定期間內確
    實履行義務，依刑事訴訟法第二百五十三條之三第一項第三
    款之規定，異議人將遭受撤銷緩起訴處分之不利益；反之，
    倘其確實遵守並履行各項緩起訴條件，除非合於刑事訴訟法
    第二百六十條所定情形之一，否則異議人即無再就同一案件
    遭受刑事訴追之虞。從而，異議人已因上開緩起訴處分而剝
    奪其財產、自由權，主觀上前揭金錢給付及義務勞務亦具有
    強制性、懲罰性，雖不若易科罰金、易服勞役係以金錢或勞
    務作為自由刑、罰金刑之替代，惟經由緩起訴處分條件之履
    行使其免於遭檢察官發動起訴程序，仍具有替代刑罰之效果
    ，廣義而言，應屬前揭所稱之「實質刑事法律處罰」，而有
    行政罰法第二十六條第一項「一事不二罰」規定之適用（臺
    灣高等法院臺中分院九十五年度交抗字第四七七號裁定及臺
    灣高等法院暨所屬法院九十七年法律座談會對於刑事類提案
    交通案件第三十九號之研討意見均同此結論，可值參照）。
    本件異議人上開酒後駕車行為所犯之刑法第一百八十五條之
    三之罪，既經檢察官為緩起訴處分確定，受處分人已依緩起
    訴處分書之內容捐款三萬元並提供四十小時之義務勞務，前
    揭支付三萬元公益捐及提供四十小時之義務勞務，雖非刑法
    所定之刑罰，然其實已對受處分人之財產、自由、名譽、心
    理產生相當制約，應可認實質該當行政罰第二十六條第一項
    所指「依刑事法律」之處罰。故本件原處分關於罰鍰之部分
    ，依行政罰法第二十六條第一項前段規定，即應依刑事法律
    處罰之，自無再依上開道路交通管理處罰條例第三十五條第
    一項第一款之規定裁處行政罰鍰之餘地。而道路交通管理處
    罰條例第三十五條第八項固定有汽車駕駛人經裁判確定處以
    罰金低於該條例第九十二條所訂最低罰鍰基準規定者，應依
    該條例裁決繳納不足最低罰鍰部分之規定。惟檢察官以緩起
    訴命被告支付公益捐並向指定之公益團體、地方自治團體或
    社區提供義務勞務，與道路交通管理處罰條例第三十五條第
    八項經裁判確定處以「罰金」，其性質尚有不同，並無所謂
    差額可言，自無適用該條項之可能，附此敘明（臺灣高等法
    院臺中分院九十八年度交抗字第九二六號、九十八年度交抗
    字第六八二號裁定意旨參照）。綜上所述，原處分機關未予
    詳查，遽予依道路交通管理處罰條例第三十五條第一項第一
    款之規定對異議人裁處罰鍰，容有未洽，異議人之聲明異議
    為有理由，應就原處分裁處罰鍰之部分撤銷，並就前開撤銷
    部分，諭知異議人不罰。
四、至原處分有關裁處異議人吊扣駕駛執照十二個月，並施以道
    路交通安全講習之部分，因不在異議人提出聲明異議之範圍
    內，自非本案所應審究之範圍，併此敘明。
據上論斷，應依道路交通管理處罰條例第八十七條第二項，道路
交通案件處理辦法第二十條前段，裁定如主文。
中    華    民    國    99    年    4     月    30    日
                      交通法庭  法  官  李雅俐
上正本證明與原本無異。
如不服本裁定，應於送達後五日內，向本院提出抗告狀。
                                書記官  莊金屏
中    華    民    國    99    年    4     月    30    日

司法院資訊處製作；財團法人民間司法改革基金會備份。
